臺灣高等法院花蓮分院民事判決　　　　　　99年度上字第49號
上　訴　人　邱曉偉
　　　　　　邱曉群
　　　　　　邱曉蘋
兼前列三人共同
訴訟代理人　黃來好
被 上訴 人　臺灣銀行股份有限公司
法定代理人　張明道
訴訟代理人　沈澄
複代理人　　諶貞華
上列當事人間因確認債權不存在事件，上訴人對於中華民國九十
九年九月九日臺灣臺東地方法院第一審判決提起上訴，經本院於
一百年二月二十二日言詞辯論終結，判決如下：
    主  文
原判決廢棄。
確認被上訴人對上訴人新臺幣壹佰柒拾肆萬肆仟陸佰陸拾玖元之
債權逾邱慶華遺產範圍部分不存在。
第一、二審訴訟費用由被上訴人負擔。
    事實及理由
甲、程序方面：
一、按確認法律關係之訴，非原告有即受確認判決之法律上利益
    者，不得提起之，民事訴訟法第二百四十七條第一項前段定
    有明文；又所謂即受確認判決法律上利益，係指因法律關係
    之存否不明確，致原告在私法上之地位有受侵害之危險，而
    此項危險得以對於被告之確認判決除去之者而言（最高法院
    四十二年台上字第一０三一號判例意旨參照）。再請求確認
    之法律關係究竟存否，不以言詞辯論時有爭執者為限，如當
    事人在起訴前曾就法律關係存否有爭執者，即應認有受確認
    判決之利益，概如以當事人就法律關係存否之主張游移不定
    ，而遽認起訴無保護必要，將使他造無從取得既判力之確定
    裁判，故對法律關係之存否，兩造曾有不同主張者，即應認
    有即受確認判決之法律上利益。經查，本件上訴人於原審主
    張依民國九十八年六月十日公布之民法繼承編施行法第一條
    之三第二項、第四項規定，其繼承之保證債務，應僅以所得
    遺產為限，負清償責任。又被上訴人就訴外人即主債務人廖
    鵑如所有之不動產向臺灣臺東地方法院（下稱臺東地院）聲
    請強制執行，經拍賣受分配新臺幣（下同）一百四十七萬零
    九百十五元，被上訴人尚餘一百七十四萬四千六百六十九元
    債權，若上訴人繼續履行債務顯失公平，如非經確認之判決
    ，上訴人之法律地位處於不安之狀態，且依民事訴訟法第二
    百四十七條第二項以原告不能提起他訴訟為限的「補充性」
    要件，保證債務人之繼承人並無法提起其他訴訟，則有必要
    寬認其具有確認訴訟之確認利益存在，始為妥當。故上訴人
    對此自有請求確認之法律上利益，應認其提起本件確認之訴
    ，合於前揭規定，先予敘明。
二、再按訴狀送達後，原告不得將原訴變更或追加他訴，但擴張
    或減縮應受判決事項之聲明者不在此限，民事訴訟法第二百
    五十五條第一項第三款、第四百四十六條第一項但書定有明
    文。本件上訴人提起上訴時係依民法第一千一百四十八條、
    繼承編施行法第一條之三第二項、第四項之法律關係，請求
    確認被上訴人對於上訴人之債權一百七十四萬四千六百六十
    九元不存在，嗣於本院準備程序時縮減為依民法第一千一百
    四十八條、繼承編施行法第一條之三第二項之法律關係，請
    求確認被上訴人對上訴人一百七十四萬四千六百六十九元之
    債權逾邱慶華遺產範圍部分不存在，依前揭說明，應屬減縮
    應受判決事項之聲明，應予准許。
乙、實體方面：
壹、上訴人於原審主張略以：
一、其等之被繼承人邱慶華生前先後於八十五年十月十四日、八
    十七年八月十四日為訴外人即主債務人廖鵑如擔任連帶保證
    人，分別向被上訴人借款二百七十萬元、一百六十萬元，而
    邱慶華於八十八年四月十五日死亡，其等未辦理拋棄繼承或
    限定繼承，因而承受上開保證契約債務。嗣廖鵑如自九十年
    八月十三日起未再攤還本息，被上訴人之債權原本尚餘一百
    四十四萬九千五百四十七元、九十萬八千七百三十三元，為
    請求主債務人及連帶保證人清償借款，於九十三年五月十九
    日向臺東地院聲請對上訴人核發支付命令，經該院於九十三
    年五月二十一日以九十三年度促字第二七一二號裁定准許，
    經上訴人聲明異議後，兩造於九十三年六月三十日就上開保
    證債務以該院九十三年度訴字第八六號和解筆錄達成和解。
    被上訴人乃於九十四年九月五日持臺東地院九十四年三月二
    十九日東院隆九二執天四一八０字第０九四００一三０一九
    號債權憑證（臺東地院九十一年度促字第一０一八四號支付
    命令及確定證明書）、臺東地院九十三年度訴字第八六號和
    解筆錄，向臺東地院聲請強制執行，經該院以九十年度執字
    第四九三五號強制執行事件拍賣主債務人廖鵑如所有坐落臺
    東縣卑南鄉○○○段四三０地號土地及七九、二九０號建號
    即門牌號碼臺東縣卑南鄉○○路四四九號建物後，受分配金
    額共計一百四十七萬零九百十五元，不足額為一百七十四萬
    四千六百六十九元。
二、因上訴人家中經濟大權均由邱慶華掌控，而邱慶華於八十八
    年四月十五日死亡後，上訴人無從知悉其債務情形，嗣債權
    人陸續出現，上訴人四處查證，始知邱慶華之債務甚多，是
    上訴人乃因不可歸責於己之事由，於繼承開始時無法知悉繼
    承債務之存在，致未能於法定期間為限定或拋棄繼承，若由
    其繼續履行系爭保證債務顯失公平，應以所得遺產為限，負
    清償責任。爰依民法第一千一百四十八條、民法繼承編施行
    法第一條之三第二項、第四項規定提起本訴。並聲明：確認
    被上訴人對於上訴人之債權一百七十四萬四千六百六十九元
    不存在。
三、並補稱：
（一）原審認系爭債權既已成立訴訟上和解，系爭債權之存在即
      有既判力，上訴人自應受該和解既判力之拘束，而不得更
      就同一當事人提起確認系爭債權不存在之訴等語。惟依民
      法繼承編施行法第一條之三第二項至第五項規定，上訴人
      若已符合該條第二項至第四項，僅「已清償之債務」不得
      請求返還，而非在雖有和解，或有法院之確定判決之後，
      即完全不得主張，原審對此未查，顯有速斷之嫌。
（二）上訴人對被繼承人邱慶華雖未辦理拋棄繼承或限定繼承，
      而繼承所得遺產如下：坐落臺東縣臺東市○○段四六地號
      土地一筆及其上建物即門牌號碼臺東縣臺東市○○里○○
      路二０九號房屋一棟、中國農民銀行股份有限公司（下稱
      中國農民銀行）00000000000帳號存款、車牌
      ＷＶ─八五二二─ＢＥＮＥ─００００一之車輛等。然上
      開不動產已向中國農民銀行設定最高限額抵押及借款一千
      五百萬元，經中國農民銀行拍賣抵償後，尚欠中國農民銀
      行上千萬元，如何尚有餘額可供清償？且中國農民銀行0
      0000000000帳號存款，餘款金額為一萬零二百
      十元，如何清償上訴人被繼承人邱慶華之債務？再車牌Ｗ
      Ｖ─八五二二─ＢＥＮＥ─０００一之車輛殘餘價值約五
      十萬元，前揭繼承財產早已賣掉清償中國農民銀行。
（三）另上訴人又因繼承而負有對彰化商業銀行之債務二百萬元
      、土地銀行債務二百萬元，本件被繼承人為主債務人廖鵑
      如向被上訴人借款連帶保證之保證債務，經被上訴人拍賣
      主債務人廖鵑如之抵押物後，其不足額之債務為一百七十
      四萬四千六百六十九元，上訴人是否有「所得之遺產」可
      以清償債務？原審未查，即有理由不備之違法。
（四）上訴人之被繼承人邱慶華究竟在外有多少保證債務或負債
      ，上訴人並不知情，且邱慶華係於八十八年間即已死亡，
      而主債務人廖鵑如於九十年間就沒有繳付利息，被上訴人
      竟遲至九十三年間才對上訴人聲請支付命令，上訴人於收
      到支付命令後才知道本件保證債務，且邱慶華遺留之債務
      ，光是銀行部分就高達一千九百多萬元，而遺留之財產僅
      上開房地各一筆、存款一萬餘元、自小客車一輛，該自小
      客車殘餘價值約五十萬元，上訴人已將該車拿去貸款，因
      無力繳息而賣掉抵債，房地部分並已賣了九百多萬元清償
      中國農民銀行，故認本件保證債務由上訴人清償顯失公平
      等語。
（五）爰依民法繼承編施行法第一條之三第二項之規定主張以所
      得遺產為限負清償責任，及主張本件以第一千一百四十八
      條第二項所示，被繼承人死亡後始發生代負履行責任之保
      證債務，以因繼承所得遺產為限負清償責任。
貳、被上訴人則抗辯略以：
    給付之訴含有確認之訴性質，本件兩造業於九十三年六月三
    十日在臺東地院以九十三年度訴字第八六號和解筆錄達成訴
    訟上和解，和解成立後與確定判決有同一效力，上訴人起訴
    已違反一事不再理原則，況上訴人未舉證其等與邱慶華未同
    居共財，及其等履行債務顯失公平等，上訴人之訴無理由，
    應予駁回等語。並補稱：
（一）依民法第七百三十七條之規定，和解有使當事人所拋棄之
      權利消滅及使當事人取得和解契約所訂明權利之效力，再
      參酌最高法院四十八年度台上字第七三０號判例（和解無
      錯誤不得撤銷）及民法第七百三十七條之立法理由，被上
      訴人於九十三年間即與上訴人成立訴訟上和解，該和解契
      約具有創設效力，上訴人不得更就和解前之法律關係為主
      張。因此，上訴人對被上訴人所負擔之債務，並非基於其
      等承受被繼承人之保證債務，而係基於其等與被上訴人所
      簽訂之和解契約，並無民法繼承編施行法第一條之三之適
      用。
（二）按給付之訴包含確認之訴，本件兩造已於九十三年間就系
      爭之訴訟標的達成和解，而和解成立者，與確定判決具有
      相同之效力，確定之終局判決就經裁判之訴訟標的，有既
      判力，民事訴訟法第三百八十條第一項、第四百條第一項
      分別定有明文。再者，命債務人為給付之確定判決，就給
      付請求權之存在有既判力，依民事訴訟法第四百條第一項
      規定，債務人不得對於債權人更行提起確認該給付請求權
      不存在之訴，此有最高法院二十六年渝上字第一一六一號
      判例足資參照。又和解所載給付內容包含確認之性質，故
      當事人為訴訟上和解後，自不得更就同一當事人、同一法
      律關係再求為確認，而仍應受民事訴訟法第四百條第一項
      所定一事不再理之限制，此亦有最高法院四十六年台上字
      第一二九五號判例意旨可資參照。
（三）再民法繼承編施行法於第一條之三第二項及第四項之規定
      ，需由繼承人繼續履行債務顯失公平者，繼承人始得主張
      以所得遺產為限，負清償責任。但上訴人並未就其與被繼
      承人邱慶華未同居共財，及其等繼續履行債務有何顯失公
      平之處等負舉證責任。
參、本件原審對於上訴人之請求，判決上訴人敗訴，上訴人不服
    提起上訴，並聲明：（一）原判決廢棄。（二）確認被上訴
    人對上訴人一百七十四萬四千六百六十九元之債權逾邱慶華
    遺產範圍部分不存在。被上訴人則聲明：上訴駁回。
肆、兩造爭執及不爭執之事項：
一、不爭執之事項：
（一）上訴人之被繼承人邱慶華於八十八年四月十五日死亡。
（二）上訴人均為被繼承人邱慶華之繼承人。
（三）被繼承人邱慶華有為訴外人廖鵑如向被上訴人借款而為連
      帶保證人。
（四）兩造曾於九十三年六月二十九日在臺東地院以九十三年度
      訴字第八六號和解筆錄，就上訴人繼承邱慶華之上開保證
      債務達成和解。
（五）本筆保證債務係被繼承人死亡二年後，主債務人才未能繳
      交利息而發生之債務。
二、爭執之事項：
（一）上開和解債務是否與上開保證債務為同一筆債務或係新成
      立之債務？
（二）本件有無民法繼承編施行法第一條之三第二項之適用？
伍、得心證之理由
一、上訴人可否就本件經訴訟上和解之債務再為爭執：
（一）按和解有使當事人所拋棄之權利消滅及使當事人取得和解
      契約所訂明權利之效力，民法第七百三十七條定有明文。
      換言之，和解成立以後，其發生之法律上效力，在消極方
      面，使當事人所拋棄之權利消滅，在積極方面，則使當事
      人取得和解契約所訂明之權利。又按和解，如當事人係以
      他種之法律關係或以單純無因性之債務約束等，替代原有
      之法律關係而成立者，為屬於創設性之和解；若僅以原來
      明確之法律關係為基礎而成立和解時，則屬認定性之和解
      。倘係前者，債務人如不履行和解契約，債權人應依和解
      所創設之新法律關係請求履行，不得再依原有之法律關係
      請求給付。如為後者，既係以原來明確之法律關係為基礎
      而成立之和解，僅有認定之效力，債權人自非不得依原來
      之法律關係請求給付，祗法院不得為與和解結果相反之認
      定（最高法院八十三年台上字第六二○號判例意旨、九十
      三年台上字第一二五三號判決意旨參照）。又學理上所謂
      和解之創設力，指依和解創設新的法律關係，使舊的法律
      關係消滅，並因之取得新的權利之意，至於和解前之法律
      關係如何，則概所不問。與此相對者，為和解之認定力，
      僅在確認以前之法律關係，並使之存續而已，如和解後發
      現和解前之法律關係，與和解所認定者不同，其和解即歸
      於無效。然是否所有和解均發生創設力，似難一概而論，
      須視和解之內容而定，如和解內容，以原來明確之法律關
      係為基礎者，應認僅具認定之效力；如當事人以他種法律
      關係以代原定法律關係，因其發生債務更新或債務約束者
      ，則應認具創設效力。
（二）查兩造於九十三年六月二十九日在臺東地院，以該院九十
      三年度訴字第八六號和解筆錄達成和解，其內容為：「一
      、被告（即上訴人）願於民國（下同）九十三年七月二十
      九日連帶給付原告（即被上訴人）新臺幣（下同）九十萬
      八千七百三十三元，及自九十年八月十四日起至清償日止
      ，按週年利率百分之七．七六計算之利息，並自九十年九
      月十五日起至清償日止，其逾期在六個月以內者，按上開
      利息百分之十，逾期超過六個月之部分，按上開利率百分
      之二十計算之違約金。二、被告願於九十三年七月二十九
      日連帶給付原告一百四十四萬九千五百四十七元，及自九
      十年八月十四日起至清償日止，按週年利率百分之五計算
      之利息，並自九十年九月十五日起至清償日止，其逾期在
      六個月以內者，按上開利息百分之十，逾期超過六個月之
      部分，按上開利率百分之二十計算之違約金。三、原告其
      餘請求拋棄。四、訴訟費用由被告連帶負擔。」，有上開
      和解筆錄及經本院依職權調閱臺東地院九十三年度訴字第
      八六號和解筆錄原本在卷可稽（見原審卷第二十四頁、第
      二十五頁、本院卷第六十一頁至第六十三頁）。而上開和
      解內容第三點雖有原告其餘請求拋棄之記載，然與上訴人
      等所繼承邱慶華保證債務原應負擔之債務金額及利息，即
      臺東地院九十三年度促字第二七一二號支付命令完全相同
      ，業據本院依職權調閱該院九十三年度訴字第八六號、九
      十三年度促字第二七一二號卷查明無誤，並有該支付命令
      附卷可稽（見本院卷第七十一頁、第七十二頁），足認該
      和解筆錄第三點應屬贅載。再兩造於本院準備程序時對於
      上開和解債務，為上訴人之被繼承人邱慶華所保證之系爭
      債務並不爭執。揆諸前揭說明，該和解筆錄僅屬於認定性
      之和解契約，而不具有創設效力，並無另行取代上訴人對
      被上訴人所負之繼承保證債務，而僅具認定效力而已，二
      者間具有債務同一性，此種以原來明確之法律關係為基礎
      而成立和解，非屬具有創設效力之和解契約，依此上訴人
      仍得更就和解前之法律關係即繼承之保證債務而為主張。
（三）綜上所述，本件和解債務既與上訴人繼承被繼承人邱慶華
      之保證債務為同一債務，自得就和解前之法律關係為主張
      ，被上訴人抗辯本件和解債務有創設效力，應受民事訴訟
      法第四百條第一項規定之一事不再理所拘束，即無所據。
二、本件有無民法第一千一百四十八條第二項及民法繼承編施行
    法第一條之三第二項之適用：
（一）查民法第一千一百四十八條之立法理由謂：鑑於社會上時
      有繼承人因不知法律而未於法定期間內辦理限定繼承或拋
      棄繼承，以致背負繼承債務，影響其生計，為解決此種不
      合理之現象，爰增訂第二項規定，明定繼承人原則上依第
      一項規定承受被繼承人財產上之一切權利、義務，惟對於
      被繼承人之債務，僅須以因繼承所得遺產為限，負清償責
      任，以避免繼承人因概括承受被繼承人之生前債務而桎梏
      終生等語。再按九十八年六月十日增訂公布民法繼承編施
      行法第一條之三第二項規定：「繼承在民法繼承編中華民
      國九十八年五月二十二日修正施行前開始，繼承人對於繼
      承開始以前已發生代負履行責任之保證契約債務，由其繼
      續履行債務顯失公平者，以所得遺產為限，負清償責任。
      」，揆其立法旨意，乃認現代社會福利國家，應讓社會經
      濟弱者之生活能達一般人基本生活水準，並有消弭貧窮，
      改善提升其生活品質之作為義務，以保障憲法第十五條之
      生存權。現行實務上繼承人因繼承而承受債務，屬無法獲
      悉且最常發生者，莫過於繼承人繼承被繼承人之保證契約
      債務，蓋保證人保證責任之發生，繫諸主債務人是否履行
      債務，與一般債務人負擔自己債務責任之情形不同，故相
      較於一般債務，保證契約債務之存在，保證人之繼承人顯
      較難知悉。又債權人貸予借款時所評估者，乃為主債務人
      及保證人本身之資力，通常不會就保證人之繼承人之資力
      併予評估。從而繼承人如因而繼承保證契約債務以致影響
      其財產權及生存權，國家即有加以保護之必要。且本次民
      法修正既已改採「繼承人負限定責任為原則」之制度，自
      宜同時溯及保護此等繼承人（最高法院九十九年度台上字
      第九三六號判決意旨參照）。從而，上開繼承編施行法之
      規定，在立法當時，既有將限定繼承之利益，在一定條件
      下回溯適用之考量，自得採為司法裁判時斟酌之依據，以
      兼顧立法之目的，並維當事人間權利義務之衡平，故上訴
      人主張得適用上開法條，自屬有據。
（二）再按繼承在民法繼承編中華民國九十八年五月二十二日修
      正施行前開始，繼承人對於繼承開始以前已發生代負履行
      責任之保證契約債務，由其繼續履行債務顯失公平者，以
      所得遺產為限，負清償責任，民法繼承編施行法第一條之
      三第二項定有明文。則其適用之要件有二，(1)繼承人所繼
      承之債務為保證債務。(2)若由繼承人繼續履行債務顯失公
      平者。而所謂由繼承人繼續履行是否顯失公平，應就債務
      之性質及使用情形、繼承人於繼承發生時對被繼承人財務
      狀況之瞭解程度、對保證債務之可責性以及是否因主債務
      而受有利益等因素衡量而決定。若繼承人曾享有該借款之
      相對利益，則由其承擔此債務，尚屬合理，若其並未曾享
      有此債務之利益，則由其以自有財產承擔，即難謂為公平
      。經查：
  １、上訴人主張其等繼承係在八十八年四月十五日被繼承人邱
      慶華死亡時，有邱慶華之除戶戶籍謄本一紙在卷可按（見
      原審卷第八頁），為在民法繼承編九十八年五月二十二日
      修正施行前開始，已發生代負責任之保證契約債務，且此
      等保證債務係於被繼承人死亡二年後，因主債務人廖鵑如
      未能繳交利息始發生，被上訴人並於九十三年間聲請支付
      命令後上訴人始知悉有此債務，業據其提出除戶戶籍謄本
      、支付命令、和解筆錄等件為證，並為上訴人所不爭執，
      堪信為真實。
  ２、又上訴人於被上訴人聲請支付命令前，並不知有本件保證
      債務，已如前述，則上訴人並未因其等之被繼承人為訴外
      人廖鵑如負擔保證債務而享有任何借款上之利益。且其等
      主張對被繼承人財務狀況、在外有多少保證債務均不甚明
      瞭等語，按諸常情，如其等知悉邱慶華之債務，為免除其
      等責任，焉有未為拋棄繼承或限定繼承，而認其等主張可
      採。再本件係因上訴人之被繼承人死亡二年後，主債務人
      廖鵑如始因未繳付貸款利息之保證債務，其等對保證債務
      之可責性甚低。另參酌上訴人所繼承之積極財產遠低於被
      繼承人所負之債務之事實，被上訴人並未爭執，足認責令
      上訴人應就被繼承人邱慶華所遺之保證債務，負無限清償
      責任，顯有失公平。從而，上訴人主張應適用前開規定，
      以其等繼承邱慶華所得遺產為限，負連帶保證責任，為有
      理由。
三、揆諸前揭說明，上訴人主張被上訴人對其等一百七十四萬四
    千六百六十九元之債權逾邱慶華遺產範圍部分不存在，核無
    不當，應予准許。原審為上訴人敗訴之判決，尚有未洽。上
    訴意旨指摘原判決不當，求予廢棄改判，為有理由，爰由本
    院予以廢棄改判如主文第二項所示。
四、本件判決之基礎已臻明確，兩造其餘攻擊、防禦方法及舉證
    ，經本院審酌後，均與判決結果無影響，毋庸一一予以論列
    ，併予敘明。
據上論結，本件上訴為有理由，依民事訴訟法第四百五十條、第
七十八條，判決如主文。
中    華    民    國   100    年    3     月     8    日
                  民事庭審判長法  官  何方興
                              法  官  王紋瑩
                              法  官  陳秋錦
以上正本係照原本作成。
如不服本判決，應於收受送達後20日內向本院提出上訴書狀，其
未表明上訴理由者，應於提出上訴後20日內向本院補提理由書狀
（均須按他造當事人之人數附繕本）。上訴時應提出委任律師或
具有律師資格之人之委任狀；委任有律師資格者，另應附具律師
資格證書及釋明委任人與受任人有民事訴訟法第466條之1第l項
但書或第2項（詳附註）所定關係之釋明文書影本。如委任律師
提起上訴者，應一併繳納上訴審裁判費。
附  註：
民事訴訟法第466條之1（第1項、第2項）：
對於第二審判決上訴，上訴人應委任律師為訴訟代理人。但上訴
人或其他法定代理人具有律師資格者，不在此限。
上訴人之配偶、三親等內之血親、二親等內之姻親，或上訴人為
法人、中央或地方機關時，其所屬專任人員具有律師資格並經法
院認為適當者，亦得為第三審訴訟代理人。
中    華    民    國   100    年    3     月    8     日
                              書記官  吳璧娟